【裁判字號】    98,執消債更,42
【裁判日期】    990118
【裁判案由】    更生執行事件
【裁判全文】
臺灣基隆地方法院民事裁定          98年度執消債更字第42號
債  務  人  陳平惠
債  權  人  台新銀行股份有限公司
法定代理人  吳清文
債  權  人  台灣美國運通國際股份有限公司
法定代理人  胡柏迪
債  權  人  新光行銷股份有限公司
法定代理人  陳建成
債  權  人  渣打國際商業銀行股份有限公司
法定代理人  麥侃哲
債  權  人  玉山商業銀行股份有限公司
法定代理人  黃永仁
代  理  人  林玉惠
債  權  人  安泰商業銀行股份有限公司
法定代理人  丁予康
債  權  人  中國信託商業銀行股份有限公司
法定代理人  麥克迪諾馬
債  權  人  花旗（台灣）商業銀行股份有限公司
法定代理人  利明
債  權  人  華南商業銀行股份有限公司
法定代理人  王濬智
債  權  人  永豐商業銀行股份有限公司
法定代理人  蔡友才
代  理  人  王富宜
債  權  人  第一商業銀行股份有限公司
法定代理人  陳裕璋
代  理  人  郭保成
債  權  人  遠東國際商業銀行股份有限公司
法定代理人  洪信德
債  權  人  大眾商業銀行股份有限公司
法定代理人  陳建平
代  理  人  林紋守
上列當事人聲請消費者債務清理更生事件，本院裁定如下：
    主  文
債務人所提如附表一所示之更生方案應予認可。
債務人在未依更生條件全部履行完畢前，其生活程度應受如附表
二所示標準之限制。
    理  由
一、債權人花旗（台灣）商業銀行股份有限公司與美商花旗銀行
    股份有限公司依企業併購法申請分割，花旗（台灣）商業銀
    行股份有限公司為承受營業之存續銀行；債權人遠東國際商
    業銀行股份有限公司因購買友邦國際信用卡股份有限公司之
    所有信用卡應收帳款（含不良債權），是關於本件更生執行
    程序之續行，由其併同承受為之，分別業據其提出行政院金
    融監督管理委員會函文影本為證，是債權人花旗（台灣）商
    業銀行股份有限公司及遠東國際商業銀行股份有限公司聲明
    承受本件更生程序，經核於法並無不合，合先敘明。
二、按債務人有薪資、執行業務所得或其他固定收入，法院認更
    生方案之條件公允者，得不經債權人會議可決，逕依債務人
    之聲請或依職權以裁定認可更生方案；法院為認可之裁定時
    ，因更生方案履行之必要，對於債務人在未依更生條件全部
    履行完畢前之生活程度，得為相當之限制，消費者債務清理
    條例（下稱本條例）第64條第1項、第62條第2項分別定有明
    文。
三、經查本件債務人聲請更生，前經本院於民國（下同）98年2
    月10日以97年度消債更字第10號裁定開始更生程序在案，有
    上開裁定一份在卷可稽。又債務人於98年11月24日所提如附
    表一所示之更生方案，前經本院於98年11月26日以基院慧98
    年度執消債更執安字第42號函請各債權人於文到10日內，以
    書面確答是否同意該更生方案，除(一)債權人台新國際商業銀
    行股份有限公司、第一商業銀行股份有限公司以書面確答同
    意債務人所提之更生方案；(二)債權人大眾國際商業銀行股份
    有限公司於98年12月1 日收受送達後，逾期不為確答同意與
    否之表示，依法應視為同意外，其餘債權人均函覆本院確答
    不同意債務人所提之更生方案。惟對於更生方案表示同意及
    視為同意之已申報無擔保及無優先權債權人及其所代表之債
    權額並未過半數，無法依本條例第60條第2 項規定視為債權
    人會議可決更生方案。
四、次查，債務人所提如附表一所示之更生方案，其清償總額合
    計為新臺幣（下同） 1,681,376元，雖僅為已申報無擔保及
    無優先權債權總額3,678,229元之45.71%（小數點第2位以下
    四捨五入）。惟本院斟酌下述情事認其更生方案核屬公允、
    適當、可行：
    (一)債務人自承現任職財團法人基隆市智障者家長協會，擔任
      社工一職，每月薪資扣除勞健保後約26,600多元，業據其
      提出薪資轉帳存摺封面暨內頁影本（98年3 月份至10月份
      之薪資）、97年度綜合所得稅電子結算[網路]申報收執聯
      、財政部臺灣省北區國稅局95及96年度綜合所得稅各類所
      得資料清單、本院98年10月19日調查筆錄及本院依職權調
      取勞保局電子閘門被保險人投保資料查詢明細表各一份在
      卷足憑，是債務人確有固定收入足資履行更生方案每期還
      款金額一節，應堪採信。
    (二)本件債務人為聲請更生，展現其履行更生方案之誠意，對
      於現無工作能力之高齡父親陳天賜（民國29年6 月22日生
      ）、母親陳吳淑慎（民國31年10月1 日生）扶養費之分擔
      ，已協商先由其他兄弟姊妹共同支出；另對於年齡幼小且
      在學中之未成年子女李○○（民國93年7 月20日生，下稱
      李童）之扶養費用支出，亦與李童之生父李姓男子（與債
      務人間無婚姻關係存在，惟李童已經其認領而視為婚生子
      女）協商於更生方案履行期間內，由李童之生父負擔，使
      其能盡最大能力償還銀行之債務，並重新修正更生方案如
      附表一所示。再觀諸債務人之更生還款條件，以債務人每
      月收入26,600多元，扣除每月還款金額16,681元（每期還
      款金額50,043元÷3月）後，僅餘約 10,000元可供其支付
      包括個人膳食、交通、醫療、教育、水電、衣服鞋襪、瓦
      斯、衛生用品及其他雜支等各項生活必要費用，亦與內政
      部社會司公佈之98年度臺灣省基隆市每人每月最低生活費
      9,829 元相當，是債務人之每月支出僅係維持其之基本生
      活需求，並未逾一般人生活程度而無浪費之情，應屬合理
      。又債務人除願將清償期延長為八年、每月薪資收入扣除
      個人必要生活費用之金額全數清償債權銀行之債務外，於
      更生方案履行期間內每年以年終獎金中加計清償10,000元
      ，共計8 期，以提高還款金額及成數，皆足認債務人已有
      履行該更生方案之誠意。
五、再查，(一)債務人於七年內並無曾依破產法或本條例規定受免
    責之情形，有本院查詢表乙紙附卷可稽；(二)債務人名下並無
    任何足資變價清償之財產，其無擔保及無優先權債權受償總
    額 1,681,376元，顯已高於法院裁定開始更生程序時，依清
    算程序所得受償之總額；(三)債務人於聲請本件更生前二年收
    入共計481,460元，而債務人更生方案清償總金額為1,681,3
    76元顯已逾其更生裁定前二年間，可處分所得扣除自己及依
    法應受其扶養者所必要生活費用之數額，分別有債務人所提
    出之財政部臺灣省北區國稅局95年度、96年度綜合所得稅各
    類所得資料清單、基隆市稅捐稽徵局全國財產稅總歸戶財產
    查詢清單、更生聲請狀所附之聲請更生前二年內之財產及收
    入狀況說明書及本院職權調取債務人96、97年度稅務電子閘
    門財產所得調件明細表各一份在卷可稽，是債務人之更生方
    案對於本條例第64條第2項第4款之可處分所得基準亦無違背
    ；(四)債務人無違反本條例第63條第1 項各款之事由存在。綜
    上，債務人上開更生方案並無本條例第64條第2 項所定不應
    認可之消極事由存在。
六、又查本件除部分債權人對於債務人所提之更生方案具狀表示
    不同意並未論述不同意之理由外，其餘債權人不同意意見多
    以：(一)債務人還款成數過低或其仍每期有調高還款金額之空
    間在，倘同意所提之更生方案，對債權人權益影響甚鉅；(二)
    債務人現年38歲，尚有輝煌燦麗、光彩奪目之人生可期，且
    距依勞動基準法所定之強制退休年齡65歲計，仍有27年之勞
    動能力，足認其具備相當之工作能力，應積極開源努力勤奮
    工作以增加收入償還債務外，尚須節流儉樸其生活所需而適
    當控制其生活費用支出，誠實面對己身所造成之債務，又依
    中華民國銀行商業同業公會全國聯合會（下稱銀行公會）前
    已通知各會員銀行就債務協商毀諾案件，提供債務人「個別
    協一致性商機制（二次協商」），諸如延長還款期數為 180
    期零利率之清償方案，是債務人應積極再與債權銀行協議，
    而非消極逃避債務，藉更生方案至多96期之清償而就剩餘未
    清償債務為免責，將致債權人蒙受損害；(三)若依債務人所提
    財產及收入狀況報告書，債務人每年年終獎金部分為38,070
    元，若經強制執行程序，其四分之三之獎金收入應用以清償
    欠款，則債務人每年年終獎金應全數用以清償債務，縱保留
    部分款項供債務人支付其他費用，就此部分仍有提高清償之
    空間在等語。惟查：
    (一)揆之消費者債務清理條例之目的，除保障債權人集團性滿
      足之最大化及公平化外，並為賦與債務人重建復甦其經濟
      生活之機會。故消費者債務清理程序制度之構築首需強調
      生活再建及破綻預防，提高債務人工作意願並改善其生活
      習慣，使能重新出發，從而保障其生存權，並促進其義務
      遂行能力，儘可能永續性回復信用。是認定更生方案是否
      允當，應衡量個案債務人之現實還款能力、健康情形、及
      家庭狀況等因素，倘一再要求債務人提高清償金額或囿於
      還款成數，致債務人每期還款額度逾越其所能負擔之極限
      過大，債務人須處於生存邊緣或喪失尊嚴度日，勢將再度
      債務人造成履行困難，甚或無法清償，終至喪失其還債之
      意願，則債權人反之能實際受償的金額勢必大幅降低或無
      法獲償分文，因而蒙受實際不利益而損及債權人之權益。
      本件債務人每月收入用以攤還各債權人後所預留供其支付
      包括膳食、交通、醫療、勞健保、通訊、水電瓦斯、教育
      等生活必要費用均僅係基本生活需求已如前述，且將清償
      年限延長為條例所規定之最長年限8 年，堪認其所提之更
      生方案尚屬公允、適當、可行。
    (二)債務人既已裁定開始更生，即應依消費者債務清理條例更
      生程序進行，又本條例第53條第2項第3款既已明定更生條
      件最終清償期自認可更生方案裁定確定之翌日起不得逾6
      年，但有特別情事者，得延長為8 年。此項規定係為避免
      程序之長期化對債權人及債務人雙方造成過大之負擔，及
      考慮債務人清償能力負荷量所作之限制，故縱有特別情事
      ，亦僅能延長至8 年，是債務人履行更生方案，其清償年
      限自應受上開年限之限制，以期其經濟上有重建復甦之機
      會。
    (三)若以銀行公會一致性個別協商機制，分 180期無息還款之
      方案，此種還款期數已超過本條例第53條第2項第3款所定
      延長後最終清償期至多8 年之限制。且依本院業已確定之
      債權表所示，本件債權總額為 3,678,229元，縱使債務人
      與各銀行協商成立 180期零利率之還款方案，債務人每月
      之應還款金額至少為20,434元，顯逾越其每月收入扣除個
      人與其家屬必要生活費用之餘額甚多，債務人勢必無法負
      擔每月還予債權銀行總額而按期依約清償，終究唯有毀諾
      一途，而喪失其還債之意願。再者本條例之立法目的在於
      平衡兼顧社會經濟秩序及債務人之基本生活之維持，免除
      開始更生後利息及違約金之持續累積之負擔，給予債務人
      喘息之空間，使債務人於盡力最大誠意及努力為個人債務
      清理，而賦與債務人有重建復甦經濟生活之機會。又倘法
      院不予認可系爭更生方案，則依本條例第65條規定，債務
      人只有開始清算程序一途，佐以債務人名下並無人任何可
      資變換清償之財產，足認縱使進行清算程序後債權人將因
      無法獲償分文，而陷於更不利之結果，相較之下，本件債
      務人願每期清償50,043元，並按各債權人債權比例主動向
      各債權人為清償，對於債權人並無不利，是債權人主張債
      務人還款成數過低、有失公允或債務人應再與債權人為協
      商，而非欲藉本條例削減債務致債權人蒙受損害等語，應
      有誤認。
    (四)債務人於98年10月19日庭訊時，據其表示年終獎金每年約
      1個月到1個半月，惟視個人工作表現而核發，故並非每年
      皆有1個半月之年終獎金，另本院審酌債務人每月僅預留1
      0,000元之個人生活必要費用，年終獎金除每年加計10,00
      0 元外，剩餘之金額僅能適足貼補債務人上開所預留偏低
      之生活、扶養費用或偶發之其他必要性支出（如每年應納
      之綜合所得稅稅金、父母子女及本身臨時性醫療費用支出
      等），將更能確保債務人長期履行債務的動力與能力。
七、另本件債務人更生方案，關於各債權人債權比例及所載每期
    各債權人應受償之金額未記載明確，為杜爭議，並保障各債
    權人之公平受償，爰依職權予以修正，並由債務人依附表一
    所示之各債權人每期可受分配金額，分別給付予各債權人，
    方不致影響更生方案裁定認可內容之確定性及可行性。又因
    給付所生之匯款或轉帳之手續費，基於各債權人之公平，不
    宜加重最大債權銀行之負擔，應由債務人負擔，附此敘明。
八、綜上所述，債務人有固定收入，其更生方案之條件核屬公允
    、適當、可行，且無本條例第64條第 2項所定不得認可之消
    極事由，揆諸消費者債務清理條例之立法目的，保障債權人
    公平受償，謀求消費者經濟生活之更生機會及社會經濟健全
    發展，故不經債權人會議可決，依職權逕予認可該更生方案
    。另為促使債務人履行更生方案，並建立債務人開源節流、
    量入為出等合理消費觀念，避免其為奢華、浪費之行為，應
    限制其生活條件，爰依上開規定，就債務人在未依更生條件
    全部履行完畢前之生活程度，裁定為相當之限制，如主文第
    2 項所示。
九、爰依消費者債務清理條例第64條第1項、第62條第2項規定，
    裁定如主文。
十、如不服本裁定，應於裁定送達後10日內，以書狀向本院司法
    事務官提出異議。
中    華    民    國    99    年    1     月    18    日
                      民事庭司法事務官  陳憲銘
附表一：更生方案
 ┌───────────────────────────────────────────┐
 │壹、更生方案內容：                                                                    │
 ├───────────────────────────────────────────┤
 │ 一、清償期數、清償金額及給付方式：                                                   │
 │    （1）薪資收入扣除必要生活費用之部分：                                             │
 │         自認可更生方案裁定確定後之次月起，以每3月為1期，每期償還新臺幣（下同）50, 043│
 │         元，共計清償32期（8年），並於每期末月10日前為給付。                          │
 │    （2）年終獎金部分：                                                               │
 │         自民國99年起，以每1年為1期，每期償還10,000元，共計清償8期（8年），並於每年3  │
 │         月15日前為給付。                                                             │
 │    （3）給付方式：將每期應繳金額以臨櫃繳款、匯款方式或自動櫃員機（ATM）轉帳或債權人指│
 │         定還款方式，分別匯入各債權人指定匯款帳號。                                   │
 │ 二、各債權人分配金額如貳之分配表所示。                                               │
 │ 三、無擔保及無優先權債務總額：3,678,229元。                                          │
 │ 四、清償總金額：1,681,376元(50,043元×32期+10,000元×8期)。                          │
 │ 五、清償總成數：45.71％。                                                            │
 │                                                                                      │
 ├───────────────────────────────────────────┤
 │貳、各無擔保及無優先權債權人之受清償額分配表：              （單位：新臺幣/元）       │
 ├──┬─────────────┬─────┬────┬───────┬───────┤
 │編號│    債  權  人            │ 債權金額 │債權比率│ 第1～32期每期│ 年終獎金每期 │
 │    │                          │          │        │ 可受分配金額 │ 可受分配金額 │
 ├──┼─────────────┼─────┼────┼───────┼───────┤
 │ 1  │永豐商業銀行（股）        │  666,198 │ 18.12% │     9,068    │    1,812     │
 ├──┼─────────────┼─────┼────┼───────┼───────┤
 │ 2  │台新國際商業銀行（股）    │  749,064 │ 20.37% │    10,194    │    2,037     │
 ├──┼─────────────┼─────┼────┼───────┼───────┤
 │ 3  │新光行銷（股）            │  153,819 │  4.18% │     2,092    │      418     │
 ├──┼─────────────┼─────┼────┼───────┼───────┤
 │ 4  │玉山商業銀行（股）        │  155,002 │  4.21% │     2,107    │      421     │
 ├──┼─────────────┼─────┼────┼───────┼───────┤
 │ 5  │安泰商業銀行（股）        │  223,339 │  6.07% │     3,038    │      607     │
 ├──┼─────────────┼─────┼────┼───────┼───────┤
 │ 6  │花旗（台灣）商業銀行（股）│  243,587 │  6.62% │     3,313    │      662     │
 ├──┼─────────────┼─────┼────┼───────┼───────┤
 │ 7  │台灣美國運通銀行（股）    │  168,512 │  4.58% │     2,292    │      458     │
 ├──┼─────────────┼─────┼────┼───────┼───────┤
 │ 8  │第一商業銀行（股）        │  139,975 │  3.81% │     1,907    │      381     │
 ├──┼─────────────┼─────┼────┼───────┼───────┤
 │ 9  │遠東國際商業銀行（股）    │  404,551 │ 11.00% │     5,505    │    1,100     │
 ├──┼─────────────┼─────┼────┼───────┼───────┤
 │ 10 │渣打國際商業銀行（股）    │  116,689 │  3.17% │     1,586    │      317     │
 ├──┼─────────────┼─────┼────┼───────┼───────┤
 │ 11 │華南商業銀行（股）        │  129,408 │  3.52% │     1,762    │      352     │
 ├──┼─────────────┼─────┼────┼───────┼───────┤
 │ 12 │中國信託商業銀行（股）    │  295,889 │  8.04% │     4,023    │      804     │
 ├──┼─────────────┼─────┼────┼───────┼───────┤
 │ 13 │大眾商業銀行（股）        │  232,196 │  6.31% │     3,158    │      631     │
 ├──┼─────────────┼─────┼────┼───────┼───────┤
 │    │    合   計               │ 3,678,229│   100% │    50,045    │     10,000   │
 ├──┴─────────────┴─────┴────┴───────┴───────┤
 │參、補充說明：                                                                        │
 │  1.各債權人每期可受分配金額＝每期應清償總金額×各債權人債權比率（元以下四捨五入）。  │
 │  2.因係採元以下四捨五入之進位方式，故第1至32期每期合計清償總額50,045元，略高於債務人 │
 │    原所提出之50,043元。                                                              │
 │  3.遠東國際商業銀行股份有限公司之債權，係含原友邦信用卡股份有限公司之債權在內。      │
 │  4.本院所為之認可更生方案裁定，如未經債權人異議，於送達後10日裁定即確定，將依職權核發│
 │    確定證明書，債權人及債務人不必另行聲請。                                          │
 │  5.為避免導致債務人更生方案未能依約履行之情形，妨害更生立法之美意，債權人應主動向債務│
 │    人陳報履行更生方案所需之匯款帳號資料或繳款方式。另債務人亦應於給付前，主動向各債權│
 │    人詢問還款方式，並按期履行。                                                      │
 │  6.因給付所生之匯款或轉帳手續費由債務人負擔。                                        │
 └───────────────────────────────────────────┘
附表二：
 ┌───────────────────────────────────────────┐
 │更生之債務人在未依更生條件全部履行完畢前，應受下列之生活程度限制：                    │
 ├───────────────────────────────────────────┤
 │1、不得為奢侈、浪費之行為。                                                           │
 ├───────────────────────────────────────────┤
 │2、不得為賭博或其他投機行為（如六合彩、職棒簽賭等）。                                 │
 ├───────────────────────────────────────────┤
 │3、不得為金錢借貸之行為。                                                             │
 ├───────────────────────────────────────────┤
 │4、不得為不動產之處分及購置不動產。                                                   │
 ├───────────────────────────────────────────┤
 │5、不得搭乘計程車、高鐵、飛機、輪船。但因職務所需且由任職機關或團體支付者不在此限。   │
 ├───────────────────────────────────────────┤
 │6、不得從事國外遊學或出國旅遊等消費活動。                                             │
 ├───────────────────────────────────────────┤
 │7、不得投資金融商品（如股票、基金、期貨等）之相關行為。                               │
 ├───────────────────────────────────────────┤
 │8、不得駕駛超過新台幣（下同）500,000元以上之車輛。但因營業謀生必要者，不在此限。      │                                                                                      │
 ├───────────────────────────────────────────┤
 │9、每月日常生活支出不得逾政府公告當年度各縣市最低生活標準。                           │                                                                                                        │
 ├───────────────────────────────────────────┤
 │10、每人每月房屋租金不得逾4,000元，每戶每月不得逾10,000元。                           │
 ├───────────────────────────────────────────┤
 │11、除維持生計之必要外，不得購買1,000元以上之商品或服務。                             │
 ├───────────────────────────────────────────┤
 │12、不得從事美容醫療之消費行為。                                                      │
 ├───────────────────────────────────────────┤
 │13、不得出入特種營業場所、電子遊藝場所、酒吧、夜店、舞廳、卡拉OK、KTV等場所為消費。   │
 ├───────────────────────────────────────────┤
 │14、每月應製作收入支出帳目明細並保留收據或憑證，以供法院定期查核。                    │                                                                   │
 ├───────────────────────────────────────────┤
 │附註：債務人之生活程度一經限制，債務人即應遵守，如有違反致更生方案履行困難，即屬可歸責│
 │      於己之事由，而不得依消費者債務清理條例第75條規定聲請延長履行期間或免責。        │
 └───────────────────────────────────────────┘

司法院資訊處製作；財團法人民間司法改革基金會備份。
